最高法院刑事判決　　　　　　　　　　　　　　　九十一年度台上字第五七二九號
　　上　 訴　 人　台灣高等法院檢察署檢察官
　　上訴人即被告　乙○○
　　選 任辯護 人　徐慧芬律師
　　上訴人即被告　甲○○
　　　　　　　　　丙○○
右上訴人等因被告等違反銀行法案件，不服台灣高等法院中華民國八十九年三月三日
第二審更審判決（八十八年度上更(一)字第五五八號，起訴案號：台灣台北地方法院檢
察署八十五年度偵字第七０、二三一二、二四０六號），提起上訴，本院判決如左：
    主  文
原判決關於乙○○部分撤銷，發回台灣高等法院。
其他上訴駁回。
    理  由
一乙○○撤銷發回部分
本件原判決撤銷第一審關於上訴人即被告乙○○部分之判決，依連續犯、牽連犯之例
，就所犯修正前公司法第十五條第三項、銀行法第一百二十五條第二項第一項之罪，
從一重改判論處被告連續法人行為負責人違反銀行法不得經營收受存款業務之規定罪
刑（累犯、處有期徒刑貳年月），固非無見。
惟按除法律另有規定者外，非銀行不得經營收受存款；又以借款、收受投資，使加入
為股東或其他名義，向多數人或不特定之人收受款項或吸收資金，而約定或給付與本
金顯不相當之紅利、利息、股息或其他報酬者，以收受存款論；銀行法第二十九條第
一項、第二十九條之一分別定有明文。本件原判決事實欄二雖記載：被告為慶鴻公司
法人之行為負責人，明知慶鴻財務顧問股份有限公司（下稱慶鴻公司）登記業務項目
，並未包括收受存款營業項目，非銀行不得經營收受存款，竟基於概括之犯意，以慶
鴻公司之名義於民國八十二年五月間推出「二五二專款」，約定參加之會員每人繳納
新台幣（下同）二十五萬二千元，慶鴻公司分三十六期、每月償還一萬元，共計招集
會員七十八人，吸收存款資金一千九百六十五萬六千元，並於八十二年八月間推出「
慶鴻安定資金」，由互助會會員標取會款後再以每月二分之利息借予慶鴻公司但未實
行；八十三年五月間又與互助會會員訂立「聘僱督導契約書」，會員提供一百二十萬
元給慶鴻公司，慶鴻公司每月給付二萬四千元利息及二千四百元車馬費，共計有三十
三人參與，吸收存款資金共三千九百六十萬元，兩者總計吸收存款資金五千九百二十
五萬六千元，非法經營銀行存款業務等情，理由欄(六)說明：被告以該二種方法吸收存
款資金約定給付參與者之報酬，計算其利率結果，被告雖稱利息僅為一分三、四左右
，並不比一般民間借款利息高，惟顯已高出當時同時期之銀行存款利率，而顯不相當
，有台灣銀行總行、３、４銀業字第０二八六五號函，中央銀行業務局八十六年三
月六日（）台央業字第０二００二七四號函所檢送七十七年十月五日起至八十四年
十一月十八日間各種存款利率表附卷（見原審上訴卷第二九九頁至三二八頁）可資比
對，足證被告所為已與銀行法第二十九條之一所規定：以借款、收受投資使加入為股
東或其他名義，向多數人或不特定之人收受款項或吸收資金，而約定或給付與本金顯
不相當之紅利、利息、股息或其他報酬者，以收受存款論該當，而除法律另有規定外
，非銀行不得經營收受存款，為銀行法第二十九條第一項所明定，被告違反銀行法第
二十九條第一項之規定甚明等語，然原判決事實欄，並未認定被告以「二五二專款」
與「聘僱督導契約書」二種方法，非法經營銀行存款業務，其約定或給付之利息或其
他報酬與本金，究竟如何顯不相當而有違反銀行法第二十九條之一、第二十九條第一
項之情形，難謂無事實不明，且有與理由不相一致之違法。又究竟如何「顯不相當」
，原判決理由並未具體審認及說明，僅泛稱「顯已高出當時同時期之銀行存款利率」
（究竟若干？是否顯不相當？即論斷「顯不相當」（見原判決第七頁），亦有判決理
由不備之違法。再原判決事實欄認定關於被告於八十二年八月間推出「慶鴻安定資金
」，由互助會會員標取會款後，再以每月二分之利息借予慶鴻公司，但未實行部分，
究竟是否成立犯罪，原判決置之未論，亦有未當。另被告如確有原判決所認定之以慶
鴻公司名義經營收受存款業務之行為，因其係同時違反公司不得為登記範圍以外之業
務（行為時公司法第十五條第三項、第一項）及非銀行不得經營收受存款業務（銀行
法第二十九條之一、第二十九條第一項、第一百二十五條第二項第一項）之規定，為
一行為同時觸犯數罪名為想像競合犯，應依刑法第五十五條前段從一重論處，原判決
論以數行為之牽連犯，其適用法則亦有可議。檢察官及被告上訴意旨指摘原判決關於
被告部分不當，尚非全無理由，應認該部分仍有撤銷發回更審之原因。又原判決理由
三、四，關於被告不另為無罪之諭知部分，因公訴人認與撤銷發回部分有裁判上一罪
關係，基於審判不可分之原則，亦一併發回，合予指明。又公司法第十五條已於九十
年十一月十二日經立法院修正，並經總統公布生效，適用時亦應一併注意及之，併予
指明。
二上訴駁回部分
按刑事訴訟法第三百七十六條所列各罪之案件，經第二審判決者，不得上訴於第三審
法院，法有明文。本件上訴人即被告甲○○、丙○○違反公司法部分，原審係依行為
時公司法第十五條第三項論處罪刑，查該部分屬刑事訴訟法第三百七十六條第一款之
案件。依首開說明，既經第二審判決，自不得上訴於第三審法院，甲○○、丙○○此
部分上訴，為不合法，應予駁回。又檢察官對甲○○、丙○○部分上訴意旨略稱：(一)
檢察官起訴甲○○與乙○○於標得本件系爭會款後，將之以高於坊間利率轉借他人獲
取重利，涉犯刑法第三百四十五條之重利罪，原判決就此有認定事實不依證據及已受
請求之事項未予判決之違法。(二)丙○○與乙○○所招募之互助會中，其會員名簿及會
款憑證上，虛偽記載游麗玉、陳錫疆為會員及以之為連帶保證人之行為已構成偽造文
書罪，檢察官已就丙○○、乙○○涉犯詐欺罪提起公訴，此部分應為起訴效力所及，
就此原判決亦有調查職責未盡，認定事實不依證據及已受請求之事項未予判決之違法
。惟查本件檢察官係就甲○○、丙○○、乙○○等人以慶鴻公司名義招募互助會、「
二五二專款」、「聘僱督導契約」等方式吸收存款，違反銀行法之規定提起公訴，並
未就涉犯重利罪、詐欺罪起訴（見起訴書）。又本件檢察官移送法院併案辦理部分僅
係促請法院注意審酌，就起訴效力所及之單一事實，基於審判不可分之原則加以審判
，法院僅在此範圍內受其拘束。而關於甲○○、丙○○涉犯常業重利罪及偽造文書罪
之社會基本事實，並未據起訴書及，且該未起訴之二罪，究竟如何與起訴之違反銀
行法第一百二十五條第二項第一項之罪，行為時公司法第十五條第三項之罪間，有裁
判上一罪關係，檢察官上訴意旨亦未具體說明其所憑之證據（僅稱與未經起訴之詐欺
罪有牽連關係），查法院並無就未經起訴之事實蒐集證據並加以證明之義務，原判決
未就丙○○、甲○○是否另有涉犯未經起訴之重利罪、偽造文書罪加以論述，於法並
無不合，自無調查職責未盡及已受請求之事項未予判決之違法。檢察官上開上訴意旨
此部分之指摘，顯有誤會。核與法律規定得為第三審上訴理由之違法情形不相適合，
應認其此部分上訴為違背法律上之程式，予以駁回。
據上論結，應依刑事訴訟法第三百九十五條前段、第三百九十七條、第四百零一條，
判決如主文。
中      華      民      國    九十一    年      十      月      九      日
                              最高法院刑事第八庭
                                  審判長法官  莊  登  照
                                        法官  洪  明  輝
                                        法官  黃  一  鑫
                                        法官  魏  新  和
                                        法官  林  秀  夫
      右正本證明與原本無異
                                              書  記  官
中      華      民      國    九十一    年      十      月     十八     日
